臺灣基隆地方法院民事判決　　　　　　　 98年度保險字第1號
原　　　告　黃海明
訴訟代理人　黃英豪律師
被　　　告　國泰人壽保險股份有限公司
法定代理人　蔡宏圖
訴訟代理人　林佳熹
　　　　　　陳客中
上列當事人間請求給付保險金事件，本院於中華民國99年12月28
日言詞辯論終結，判決如下：
    主  文
被告應給付原告新臺幣壹佰萬元，及自民國九十八年十月二日
起至清償日止，按年息百分之十計算之利息。
訴訟費用由被告負擔。
本判決於原告以新臺幣拾萬肆仟元供擔保後，得假執行；但
被告如於假執行程序實施前，或實施中，而於執行標的物拍定、
變賣或物之交付前，得以新臺幣壹佰萬元同面額之國泰世華商業
銀行一年期無記名可轉讓定期存單為原告預供擔保，而免為假執
行。
    事實及理由
一、原告起訴主張：
  (一)原告前於民國92年間以自己為被保險人及受益人，向被告投
    保「福利團體保險」（下稱系爭保險契約），約定被保險人
    於保險契約有效期間內發生殘廢時，被告應給付殘廢保險金
    ，又視力永久在萬國式視力表0.02以下者為失明，雙目失明
    屬殘廢之範圍；嗣原告於98年2 月間至行政院國軍退除役官
    兵輔導委員會臺北榮民總醫院（下稱臺北榮民總醫院）接受
    多次檢查，包括目前實務上最常用以排除受測者主觀上意圖
    干擾測試之「視覺網膜誘發電位（VEP）檢查」，原告右眼
    視力為眼前30公分指數、左眼視力為眼前40公分指數，雙眼
    視力均在萬國視力表0.01以下，已達系爭保險契約殘廢標準
    ，被告應給付殘廢保險金新臺幣（下同）100 萬元，然經原
    告向被告申請理賠，被告卻置若罔聞，為此提起本件訴訟等
    語，並聲明：(1)被告應給付原告100 萬元，暨自起訴狀繕本
    送達翌日起至清償日止，按週年利率10% 計算之利息。(2)願
    供擔保請准宣告假執行。
  (二)對於被告抗辯之陳述：
    (1)據原告在臺北榮民總醫院之病歷資料可知，彭凱鈴醫師僅
      於96年12月及97年4 月間為原告施以「燈箱檢查」，並非
      「視覺網膜誘發電位檢查」，故彭凱鈴醫師於臺灣高等法
      院98年度上易字第101 號刑事案件審理中，作證陳稱該檢
      查結果尚須考量原告主觀因素等語，並非針對「視覺網膜
      誘發電位檢查」。
    (2)依臺灣高等法院上開刑事判決卷附之臺北榮民總醫院98年
      2月3日北總眼字第0980001288號函可知，臺北榮民總醫院
      曾對原告實施視力、驗光、眼底檢查、視野檢查及視覺網
      膜誘發電位檢查，其結果均無法證明原告有詐盲情事，因
      此不能徒以上開刑事判決認定原告構成詐欺取財之不法犯
      行，即推斷原告事後之雙眼視力檢測之結果仍屬不實。
    (3)原告於99年11月18日至臺北榮民總醫院接受視覺障礙鑑定
      ，其結果為雙眼最佳視力為眼前手指數15公分，僅能以萬
      國視力表之1/60眼前手指數方式表示等語，顯然原告視力
      因低於萬國視力表1/60（即0.02），故僅能以小於1/60眼
      前手指數方式表示，原告視力狀態已符合系爭保險契約所
      約定之殘廢保險金給付條件。且依該院99年12月14日北總
      眼字第0990028046號函所載，原告非新生血管性高度近視
      視網膜退化，目前無有效之治療方法等語，原告雙眼視力
      根本無從治療，原告縱有積極接受治療，對其視力結果並
      無影響。
二、被告答辯略以：
  (一)原告前於96年間謊稱雙目失明向多家保險公司詐領保險金，
    經臺灣高等法院以98年度上易字第101號刑事判決被告詐欺
    取財罪處有期徒刑1年確定，故原告主張雙目失明乙情並非
    真實。
  (二)又於上開刑事案件審理中，於97年4月2日為原告施以「視覺
    誘發電位檢查」之臺北榮民醫院醫師彭凱鈴曾以證人身分到
    庭證稱，該檢查結果仍須考量受測者主觀因素，即受測者有
    反於事實而逕為相反之表示，仍可影響檢測結果之正確性等
    語，故「視覺誘發電位檢查」並非目前最能排除受測者主觀
    上意圖干擾測試之檢查。
  (三)依行政院衛生署87年4月20日衛署醫字第87024211 號函示，
    視覺障礙鑑定方法除6項一般基本檢查外，尚有9項特殊檢查
    事項，「視覺誘發電位檢查」為其中1 項。所謂「視覺誘發
    電位檢查」係受測人注意觀看測試機器螢幕畫面，以評估視
    神經的病變，檢查目的在於了解受測人視神經與傳導路徑是
    否正常，易受受測者主觀因素影響，換言之，一般視神經病
    變者施行「視覺誘發電位檢查」亦有異常數值發生，並非直
    接完全佐證原告視力喪失之情況。
  (四)依原告所提出之臺北榮民總醫院98年2月16 日診斷書記載，
    原告於96年10月9日雙眼最後視力為右眼視力為眼前10 公分
    指數、左眼視力為眼前20公分指數，於98年2月16 日雙眼最
    佳矯正視力為右眼視力為眼前30公分指數、左眼視力為眼前
    40公分指數，視力無明顯惡化等語，足證原告視力較96年10
    月9日好轉，且原告雙目視力未達萬國視力0.02 以下。另依
    原告在臺北榮民總醫院之病歷所載，原告於98年2月16 日至
    該院劉怜瑛醫師之門診時，係自行步行入室接受門診檢查，
    若原告確實已達雙目失明之程度，何能在未有他人協助或使
    用其他輔助工具之情況下，自行步入診間接受檢查，足證原
    告雙目視力未達系爭保險契約約定之殘廢狀態。
  (五)並聲明：原告之訴駁回。如受不利判決，請准供擔保免為假
    執行。
三、兩造不爭執之事項：
  (一)原告於92年12月29日向被告申請投保福利團體一年定期壽險
    保單，依約定視力永久在萬國式視力表0.02以下為失明，得
    請領殘廢保險金100萬元。
  (二)原告於98年2月16 日經臺北榮民總醫院診斷證明病名為雙眼
    高度近視合併黃斑部退化。於98年2月16 日至臺北榮民總醫
    院眼科門診就診，雙眼目前最佳矯正視力為右眼眼前30公分
    指數，左眼眼前40公分指數，96年10月9 日眼前最佳矯正視
    力為右眼眼10公分指數，左眼眼前20分指數，視力無明顯惡
    化。
  (三)臺北榮民總醫院於98年2月3日北總眼字第0980001288函覆臺
    灣高等法院：本院之檢查詐盲方式以電生理檢查及視覺網膜
    誘發電位檢測，若病患視覺網膜誘發電位正常時，通常表示
    病患之視覺網膜有感受到光感，且其大腦有接受到相關刺激
    ，較其他檢查方式能排除受測者主觀之干擾。本案病患（即
    原告）視覺網膜誘發電位結果異常，而臨床上患者最佳矯正
    視力若為眼前指數可能有相同之結果，依據此檢查結果無法
    證實病患有詐盲。病患（即原告）至本院就診包括其視力、
    驗光、眼底檢查（高度近視）合併巨大視神經旁脈絡膜視網
    膜萎縮且影響到黃斑部、視野檢查，及電生理檢查，無法證
    實病患詐盲。
四、得心證之理由：
    原告主張其有「雙眼視力永久在萬國視力表0.02以下」之保
    險事故發生，並提出臺北榮民總醫院98年2月16 日之診斷證
    明書為佐，被告則以前詞置辯。是本件之爭點即在於98年2
    月以後，原告之雙眼視力是否有發生保險契約「視力永久在
    萬國視力表0.02以下」之保險事故。經查：
  (一)依系爭保險契約第5條、第2條之約定及附表，被保險人（指
    原告）於契約有效期間內發生殘廢時，本公司（指被告）依
    照本契約約定給付保險金。雙眼失明者屬殘廢，其失明之認
    定為視力永久在萬國視力表0.02以下而言，有兩造不爭執真
    正之保單條款在卷可稽。
  (二)按當事人主張有利於己之事實者，就其事實有舉證之責任，
    民事訴訟法第277 條前段定有明文。故原告於起訴原因已有
    相當之證明，而被告於抗辯事實並無證明方法，僅以空言爭
    執者，當然認其事實之非真正，而為被告敗訴之判決。本件
    原告主張其視力已達萬國視力表0.02以下，業據其提出臺北
    榮民總醫院於98年2月16 日出具之診斷證明書為證，而該證
    明書已明確記載原告之病名為「雙眼高度近視合併黃斑部退
    化」，雙眼目前最佳矯正視力為右眼眼前30公分指數，左眼
    眼前40公分指數。再參酌臺北榮民總醫院於99年7月28 日以
    北總眼字第0990016416 號函函覆本院「98年2月16日病患黃
    海明於本院就診時所實施的檢查為眼壓測定、自動驗光機測
    定近視度數，細隙燈檢查、眼底檢查及彩色眼底攝影。本院
    眼科門診是以Snellen chart 測量病患視力，當時所測的視
    力是以鏡片矯正病患近視度數（驗光度數為右眼-23.0/-2.7
    5×170度，左眼-23.75/-1.50×5 度）後請病患辨別視力表
    上的Ｅ字開口，在視力表前1 公尺處病患仍告知無法辨別視
    力表上的Ｅ開口，再以手指頭於病患於病患眼前詢問有幾隻
    手指而得知，該指數無法對應萬國視力表，僅能以小於1/60
    表現。堪認原告就其主張其雙眼視力已發生保險契約之保險
    事故之事實，已盡其證明之責。
  (三)被告以原告前曾於96年2月4日以臺北榮民總醫院96年1月31
    日出具之診斷證明書，以其雙眼視力皆為0.01為由向被告申
    請給付保險金時，業經臺灣高等法院刑事庭以原告迄至97年
    2 月13日尚能駕駛自小客車上路，認定原告在接受醫師檢查
    時欺騙醫師，使醫師開具與其病況不符之診斷證明書，嗣持
    診斷證明書向保險公司請求給付保險金，判決原告詐欺取財
    罪為由，對原告據以申請給付保險金之臺北榮民總醫院98年
    2 月16日之診斷證書予以質疑，並要求原告應依行政院衛生
    署公告之依各類心障礙之鑑定人員及鑑定方法與工具施行視
    覺障礙檢查，暫且不論，系爭保險契約，被告並未與原告約
    定，契約有效期間，若發生保險事故，原告須提出符合行政
    院衛生署所公告之鑑定方法之診斷證明書始能申請保險金，
    惟本院為求慎重，仍囑託臺北榮民總醫院對原告施行「視覺
    障礙」之鑑定，據臺北榮民總醫院對原告施以驗光、眼壓測
    定、細隙燈檢查、螢光血管攝影檢查、超音波Ａ掃瞄、視網
    膜電壓ERG、視覺誘發電位檢查VEP、黃斑部掃瞄OCT 等鑑定
    方法檢查結果，原告雙眼最佳矯正視力為眼前手指數15公分
    ，無法對應萬國視力表之1/60，僅能以小於1/60之眼前手指
    數方式表示。右眼近視2275度散光150度軸度為150度，左眼
    近視2375度散光200度軸度為180度，雙眼有輕微水晶體混濁
    ，眼壓正常，螢光血管攝影檢查顯示廣泛視網膜色素層減弱
    ，脈絡膜血管異常明顯，ERG及VEP顯示電氣活動電位波幅下
    降。有該院99年11月29日北總眼字第0990027242號函在卷可
    稽。是原告主張其目前雙眼已達系爭保險契約約定之失明程
    度應堪信屬實。被告對臺北榮民總醫院上開鑑定方法之鑑定
    結果並無意見，惟仍以臺北榮民總醫院上開鑑定方法並無名
    為「詐盲」之檢測，該院所出具之鑑定意見及診斷證明書均
    無法確切證明原告視覺障礙符合系爭保險契約條款之視覺喪
    失等語抗辯，鑑於臺北榮民總醫院已於98年2月3日函覆臺灣
    高等法院稱「本院之檢查詐盲方式以電生理檢查及視覺網膜
    誘發電位檢測，若病患視覺網膜誘發電位正常時，通常表示
    病患之視覺網膜有感受到光感，且其大腦有接受到相關刺激
    ，較其他檢查方式能排除受測者主觀之干擾。本案病患（即
    原告）視覺網膜誘發電位結果異常，而臨床上患者最佳矯正
    視力若為眼前指數可能有相同之結果，依據此檢查結果無法
    證實病患有詐盲。病患（即原告）至本院就診包括其視力、
    驗光、眼底檢查（高度近視）合併巨大視神經旁脈絡膜視網
    膜萎縮且影響到黃斑部、視野檢查，及電生理檢查，無法證
    實病患詐盲。」，有該院北總眼字第0980001288號函在卷可
    按，故臺北榮民總醫院並非未對原告施以詐盲檢測，且臺北
    榮民總醫院乃屬一流之教學醫院，向執臺灣教學醫院之牛耳
    ，其專業醫師憑專業知識，並參考原告之病歷所為之判斷，
    應具有公信力而得持為證據，且上開視覺障礙鑑定既已足以
    證明原告主張之事實為可採，被告徒以上開鑑定方法中未有
    名為「詐盲」之檢測方法，聲請本院應另行函囑國立臺灣大
    學醫學院附設醫院對原告實施「詐盲」檢測，本院認無必要
    。
  (四)被告另辯稱依臺北榮民總醫院病歷所載，原告於98年2月16
    日至該院門診時，係自行步行入室接受門診檢查云云，惟查
    視力在萬國視力表0.02以下並非代表眼前全黑，而僅係甚為
    模糊，則原告不持枴杖行走，自行步行入室，仍屬可能，是
    被告空言抗辯原告迄今雙眼並未失明等語，尚非可採。
  (五)承上，原告於系爭保險契約存續期間發生保險事故即雙眼視
    力已達萬國式視力表0.02以下，屬雙眼失明之殘廢，請求被
    告給付保險金，自屬有據。
五、綜上所述，原告依據系爭保險契約之約定，請求被告給付10
    0萬元，並依保險法第34條第2項規定，就被告應給付之保險
    金請求加計自起訴狀繕本送達翌日即98年10月2 日起至清償
    日止，按年息10% 計付之法定遲延利息，為有理由，應予准
    許。又兩造均陳明願供擔保以代釋明，聲請宣告假執行或免
    為假執行，經核均無不合，爰分別酌定相當之擔保金額併予
    准許。
六、本件為判決之基礎已臻明確，兩造其餘之攻擊或防禦方法及
    證據，經本院斟酌後，認為均不足以影響本判決之結果，亦
    與本案爭點無涉，自無逐一詳予論駁之必要，併此敘明。
七、據上論結：原告之訴為有理由，依民事訴訟法第78條、第39
    0第2項、第392條第2項，判決如主文。
中    華    民    國   100    年    1     月    11    日
                  民事庭法  官  林淑鳳
以上正本係照原本作成。
如不服本判決，應於本判決送達後20日內向本院提出上訴狀（並
附繕本）及繳納上訴裁判費，上訴於臺灣高等法院。
如委任律師提起上訴者，應一併繳納上訴審裁判費。
中    華    民    國   100    年    1     月    11    日
                        書記官  王鵬勝